【裁判字號】    98,訴,486
【裁判日期】    990413
【裁判案由】    營業稅
【裁判全文】
臺中高等行政法院判決
                                       98年度訴字第486號
                                      99年4月8日辯論終結
原      告  甲○○
訴訟代理人  陳品嘉  會計師
被      告  財政部臺灣省中區國稅局
代  表  人  乙○○
訴訟代理人  丙○○
上列當事人間因營業稅事件，原告不服財政部中華民國98年10月
29日台財訴字第09800439880號訴願決定（案號：第00000000號
），提起行政訴訟。本院判決如下︰
    主  文
原告之訴駁回。
訴訟費用由原告負擔。
    事實及理由
一、程序事項：按本件被告代表人（局長）業已更換，被告陳明
    新代表人承受訴訟，於法無違，應予准許。
二、事實概要：緣原告未依規定申請營業登記，自民國（下同）
    90年8月至12月間經營銷售廢鐵業務，進貨合計新臺幣（下
    同）61,968,704元，未依規定取得進項憑證；又銷售貨物予
    桂宏企業股份有限公司（以下簡稱桂宏公司）銷售額合計74
    ,661,090元，未依規定開立統一發票，而以有限責任臺灣省
    第二資源回收物運銷合作社（以下簡稱二資社）之發票交付
    買受人桂宏公司，經臺灣高等法院檢察署查緝黑金行動中心
    （以下簡稱查緝黑金行動中心）及財政部賦稅署查獲，通報
    被告所屬雲林縣分局補徵營業稅額3,733,054元，並按所漏
    稅額處3倍罰鍰11,199,100元（計至百元止）及按查明認定
    進貨總額56,411,747元（原查明認定之進貨總額為61,968,7
    04元，其中5,556,957元裁處時已逾處罰期間，遂不予計入
    ）處5﹪罰鍰計2,820,587元，合計罰鍰14,019,687元。原告
    不服，申經復查獲准追減罰鍰6,553,579元，原告仍表不服
    ，提起訴願，經財政部訴願決定將原處分撤銷，囑由被告另
    為處分。嗣經被告重為復查決定，註銷罰鍰14,019,687元，
    其餘復查駁回。原告仍對補徵營業稅不服，提起訴願亦遭駁
    回，遂提起本件行政訴訟。
三、本件原告主張：
    (一)依財政部62年3月21日臺財稅第32131號函及90年12月24日
      臺財稅字第0900456675號令釋意旨，補徵稅款為避免重複
      課稅，應採實質課稅原則。
    (二)原告係以胞弟憲明加入二資社成為社員並擔任運銷班長
      ，由其將社員蒐集之廢鐵分類整理，以二資社名義繳交稅
      額、開立發票並直接交付桂宏公司。再者，依二資社出納
      林淑娟於93年4月28日臺灣高等法院檢察署之調查筆錄亦
      供稱，二資社開立發票之作業流程，司庫須繳交5%營業稅
      、0.2%手續費及0.6%社員費予二資社，亦證系爭銷售之營
      業稅實質已由各運銷班長（司庫）負擔。準此，縱本件被
      告認定原告與桂宏公司係直接交易，卻由二資社開立憑證
      ，惟二資社均已按期申報並繳納系爭交易之營業稅，此為
      被告所不爭，足證國家應收之營業稅並未減少。本件應依
      上述財政部函令之意旨，於計算原告應補徵稅額時，先扣
      除以二資社名義溢繳（實際由原告負擔）之稅款，否則即
      屬重複課稅等情。並聲明求為判決撤銷訴願決定及原處分
      不利於原告部分。
四、被告則以：
    (一)二資社係依合作社法所成立之法人，其成立之宗旨係以配
      合政府、民間垃圾減量、資源回收、廢棄物資源化之政策
      ，辦理社員資源回收物共同運銷，以改進運銷技術，增進
      社員收益為目的。依二資社章程第2條規定，該社係以經
      營社員共同運銷為主要業務，準此，非社員之運銷行為自
      不得使用二資社之統一發票。查原告非二資社社員，未依
      規定辦理營業登記，而從事資源回收業務，其自90年8月
      至12月間未依規定申請營業登記，於雲林縣斗南鎮○○路
      357-3號經營銷售廢鐵予桂宏公司，銷售額計74,661,090
      元，未依規定申報營業額，並使用二資社總經理吳招治所
      招攬人頭，偽充作共同運銷之社員，分散其自90年8月至1
      2月間之實際營業額74,661,090元，逃漏營業稅額3,733,0
      54元，經查緝黑金行動中心及財政部賦稅署查獲，有臺灣
      板橋地方法院檢察署檢察官起訴書、調查筆錄、稽核報告
      及相關資料可稽，原告逃漏營業稅之事實，業經臺灣板橋
      地方法院於98年2月27日以93年度金重訴字第1號判決原告
      有期徒刑1月又15日在案，違章事證明確。
    (二)財政部62年3月21日臺財稅第32131號函及90年12月24日臺
      財稅字第0900456675號令，係核釋納稅義務人利用他人名
      義分散所得之案件，與本案原告非二資社社員卻以二資社
      之發票交付買受人桂宏公司逃漏營業稅案件，顯屬不同事
      件，自無法援引適用。又我國現行加值型營業稅係就各個
      銷售階段之加值額分別予以課稅之多階段銷售稅，各銷售
      階段之營業人皆為營業稅之納稅義務人，故該非交易對象
      之人是否已按其開立發票之金額報繳營業稅額，並不影響
      實際營業人補繳營業稅之義務，本件原告既為實際銷售貨
      物之營業人，即應於銷售貨物時按期申報銷售額及應納或
      溢付營業稅額，有應納營業稅額者，應先向公庫繳納後，
      檢同繳納收據一併申報，惟原告並未依規定申報及繳納營
      業稅，即有漏稅事實，況二資社與原告兩者並非同一納稅
      義務主體，二資社是否已按其開立發票之金額報繳營業稅
      及有無溢繳稅捐，非屬本案審酌範疇，縱使二資社有溢繳
      之稅捐亦屬二資社可依相關規定向稅捐稽徵機關申請，尚
      非原告得以主張將二資社溢繳稅捐用以抵繳原告之營業稅
      ，原告所稱顯有誤解，從而，被告補徵營業稅額3,733,05
      4元並無違誤，原告所訴，核無足採等語，資為抗辯。
    (三)聲明求為判決駁回原告之訴。
五、兩造之爭點：本件原告是否為實際銷售之銷售人？被告所為
    補徵營業稅額之處分是否適法？經查：
    (一)按「在中華民國境內銷售貨物或勞務及進口貨物，均應依
      本法規定課徵營業稅。」、「營業稅之納稅義務人如左：
      一、銷售貨物或勞務之營業人。」、「有左列情形之一者
      ，為營業人：一、以營利為目的之公營、私營或公私合營
      之事業。」、「營業人之總機構及其他固定營業場所，應
      於開始營業前，分別向主管稽徵機關申請營業登記。」、
      「營業人有左列情形之一者，主管稽徵機關得依照查得之
      資料，核定其銷售額及應納稅額並補徵之‧‧‧三、未辦
      妥營業登記，即行開始營業‧‧‧而未依規定申報銷售額
      者。」為行為時營業稅法（以下簡稱營業稅法）第1條、
      第2條第1款、第6條第1款、第28條前段及第43條第1項第
      3款所明定。又「該合作社之個人社員透過該合作社銷售
      廢棄物部分，依本部84年8月21日臺財稅第841643836號函
      規定，免辦理營業登記，惟應依法課徵綜合所得稅‧‧‧
      (四)至於臺灣省廢棄物運銷合作社之社員以外之營業人銷售
      廢棄物，未依法開立統一發票繳納營業稅者，應依稅捐稽
      徵法第44條及營業稅法第51條第3款規定處理；涉及行為
      罰、漏稅罰併罰問題部分，應依本部85年4月26日台財稅
      第85190 3313號函及85年6月19日台財稅第85029081 4號
      函辦理。」、「臺灣省廢棄物運銷合作社之司庫如兼具其
      他營利事業負責人之身分，其交付再生工廠之廢棄物，除
      調查單位移送之筆錄及報告書外，若尚無其他具體事證證
      明確係該營利事業銷售與再生工廠者‧‧‧宜認定係該社
      社員共同運銷之廢棄物，依一時貿易所得，歸課社員之綜
      合所得稅。」分別為財政部86年3月18日臺財稅第0000000
      00號及87年7月14日臺財稅第871953090號函所明釋。核此
      2則函釋均係財政部基於主管權責，就法規適用所為之釋
      示，尚與法律之本旨無違，行政法院於審理個案時，自得
      予以援用。
    (二)本件原告未依規定申請營業登記，自90年8月至12月間於
      雲林縣斗南鎮○○路357-3號經營銷售廢鐵業務，且原告
      非二資社社員，卻以二資社之發票交付買受人桂宏公司，
      銷售額計74,661,090元，逃漏營業稅3,733,054 元，案經
      查緝黑金行動中心及本部賦稅署查獲，違反前揭營業稅法
      第28條規定，有臺灣板橋地方法院檢察署檢察官起訴書、
      調查筆錄、稽核報告及相關資料可稽，通報被告審理違章
      成立，核定補徵營業稅額3,733, 054元。原告不服，主張
      其弟憲明為二資社社員兼司庫，在收集站內協助二資社
      買進廢棄物，再由二資社共同運銷出售，所以原告係代表
      二資社出售廢鐵，營業人為二資社。在85-87年間全省稅
      捐單位處理有限責任台灣省廢棄物運銷合作社(下稱廢合
      社)違章案件高達數百件之多，被以利用人頭社員虛進及
      虛開發票移送裁罰，如李明如及黃七男等案，惟經行政救
      濟後均撤銷原處分。依財政部86年3月18日台財稅第86188
      8061號函及87年7月14日台財稅第8719 53090號函所檢送
      之會議紀錄，司庫代表合作社共同運銷廢棄物，只要沒有
      具體證據證明是營利事業所出售，宜認定係該社社員共同
      運銷之廢棄物，應依一時貿易所得歸課社員綜合所得稅。
      財政部同意廢棄物以合作社共同運銷機制來完稅時，司庫
      所負責收集回收之廢棄物出售時，得以合作社作為營業主
      體。又廢合社授權各廢棄物收集站司庫代表廢合社買賣廢
      棄物及收付貨款，因司庫是合作社在收集站的代表，所以
      司庫可以由社員兼任，但不一定須是社員。而二資社的完
      稅制度是延續廢合社制度，憲明是二資社社員，且具司
      庫身分。二資社章程上與廢合社相同也訂有司庫是僱傭人
      員，其完稅制度是延續廢合社制度。既然二資社是延續廢
      合社制度，所以二資社所開立銷貨發票也具正當性。本件
      原告所回收廢鐵出售時已由二資社開立銷貨發票，二資社
      的銷貨收入已由二資社社員共同運銷攤提承受一時貿易及
      歸課綜合所得稅，則系爭廢鐵出售時之營業稅、營利事業
      所得稅及個人綜合所得稅均已全部完納，在沒有考量廢棄
      物行業的特殊性下規定訴願人須辦營業登記及開立銷貨發
      票將產生重複課稅，原告並無漏開發票及進貨未取得進項
      憑證，申請復查，未獲變更，原告仍表不服，提起訴願，
      案經財政部98年1月21日台財訴字第09813502210號訴願決
      定，以本件被告迄未將原處分卷及相關資料檢送並附具答
      辯書到部，致本案事證未明，無從審酌，將原處分（97
      年9月9日中區國稅法一字第0970046074號復查決定）撤銷
      ，囑由被告另為處分，嗣經被告重核復查決定以，1.原告
      非二資社社員，為實際從事資源回收業者，其於首揭期間
      未依規定辦理營業登記，銷售廢鐵與桂宏公司，原告雖主
      張其弟憲明為二資社社員兼司庫，在收集站內協助二資
      社買進廢棄物，再由二資社共同運銷交付買受人，惟原告
      既非二資社社員，自無所謂共同運銷之事實，且依二資社
      章程第2條規定該社係以經營社員共同運銷為主要業務，
      故其銷售行為尚無財政部84年8月21日台財稅第841643836
      號函釋意旨，個人社員收集廢棄物交合作社共同運銷免辦
      理營業登記並免徵營業稅之適用，應依營業稅法第28條之
      規定申請營業登記。2.次查原告非二資社社員，亦非司庫
      或運銷班長，且依原告於93年4月19日查緝黑金行動中心
      製作之調查筆錄，坦承其於90年度經營斗南廢鐵廠，並請
      憲明負責進貨、加工及出貨事宜，出貨對象及財務由原
      告負責。次據憲明於92年8月20日法務部調查局臺南市
      調查站之調查筆錄供稱，係因將收購廢鐵賣予煉鋼廠時，
      需開立發票，才於90年8月加入二資社成為社員，其僅每
      月向原告領取薪資42,000元，而回收廠實際由原告經營，
      進出貨資金亦均由原告負責支應及收取，營業利益歸原告
      處理，故斗南廢鐵廠之實際經營者為原告；憲明亦稱斗
      南廢鐵廠與煉鋼廠買賣之貨款支付，都是一段時間結帳一
      次。又依桂宏公司負責人謝裕民、陳昭蓉及原告3人於93
      年4月16日查緝黑金行動中心所作訊問筆錄，供述桂宏公
      司於89年9月發生財務危機後，已無資金可供各廢鐵廠收
      購廢鐵，遂將各廢鐵廠交由原本管理廢鐵廠的人經營，公
      司不再提供資金供他們收購廢鐵，廠租及員工薪資由他們
      自行負責。再依二資社出納林淑娟於93年4月28日臺灣高
      等法院檢察署之調查筆錄亦供稱，二資社開立發票之作業
      流程，司庫須繳交5％營業稅、0.2％手續費及0.6％人頭
      社員費予二資社，亦證各運銷班長（司庫）買進廢棄物再
      銷售予再生工廠，買賣之差價係由各運銷班長（司庫）自
      負損益盈虧。3.依財政部賦稅署95年1月5日台稅稽發字第
      0940 4158701號函就二資社主張「為方便共同運銷作業之
      進行，乃在全省廢棄物收集站就地委任一人擔任司庫，在
      外代表該社收集及出售廢棄物，亦代表本社支付及收受貨
      款‧‧‧」乙節，其說明略以：經查該司庫定義係廢合社
      案發時期向財政部陳情所作之說明，於二資社案中改稱運
      銷班長，且為實際交易人，自行買斷賣斷，買賣利益歸運
      銷班長所有，並非如二資社函中所主張「在外代表該社收
      集及出售廢棄物亦代表本社支付及收受貨款」等之情事。
      因此，二資社運銷班長（司庫）係為實際交易人，非如原
      告所主張有首揭本部87年7月14日台財稅第871953090號函
      送會議紀錄之適用。又原告雖主張憲明為二資社司庫，
      惟依內政部92年10月23日內授中社字第0920088141號函，
      司庫係經合作社理事會通過任用之帳務處理人員，其與合
      作社之間屬僱傭關係，無權代表合作社對外處理事務，且
      非社員之司庫不可以辦理共同運銷。原查依所查扣二資社
      內部電腦之帳表資料所列銷售金額明細，核定原告於90
      年8月至12月間銷售貨物銷售額計74,661,090元，亦為原
      告所不爭執。另原告主張與本件案情雷同李明如及黃七男
      等人之行政爭訟案件，提起行政救濟經撤銷原處分等節，
      因與本件之案情不同，係屬個案判決，尚不得援引適用。
      4.被告於96年6月6日以中區國稅法一字第0960027502號函
      請原告提示證明其為二資社社員及桂宏公司支付二資社貨
      款等有利資料供核，原告出具說明書說明其非二資社社員
      及提示存摺影本1頁，惟該頁存摺影本並無封面及帳號，
      無以確認為何人所有。綜上，原告非二資社社員而以個人
      名義銷售貨物予桂宏公司，卻使用二資社之帳戶及借用二
      資社之發票開立予桂宏公司，其未依法辦理營業登記而銷
      售廢鐵，為廢棄物買賣之實際交易人，事證明確，違反首
      揭營業稅法規定，原補徵營業稅額3,733,054元，並無不
      合。5.另原告主張二資社均已按期申報並繳納營業稅，補
      徵之營業稅應先扣除以二資社名義溢繳之稅款，否則即屬
      重複課稅乙節，查原告非二資社社員，其營業行為，並非
      原告基於二資社社員共同運銷之地位，而係以其自己之貨
      品與桂宏公司交易買賣，自不得免徵營業稅。又我國現行
      加值型營業稅制係就各個銷售階段之加值額分別予以課稅
      之多階段銷售稅，各銷售階段之營業人皆為營業稅之納稅
      義務人，本件原告既為實際銷售貨物之營業人，依營業稅
      法第1條、第32條第1項及第35條第1項規定，為營業稅之
      納稅義務人，即應於銷售貨物或勞務時按期申報銷售額及
      其應納營業稅額，原告未依規定報繳營業稅，即有漏稅事
      實，至非實際銷售人二資社是否已按其開立發票之金額報
      繳營業稅及有無溢繳稅捐，並不影響訴願人報繳營業稅之
      義務及逃漏營業稅應受處罰之責任，原告主張容有誤解等
      由，駁回其復查之申請，揆諸上開規定及財政部函釋意旨
      ，原處分（重核復查決定），並無違誤。
    (三)原告起訴主張按財政部62年3月21日臺財稅第32131號函及
      90年12月24日臺財稅字第09 00456675號令釋意旨，補徵
      稅款為避免重複課稅，應採實質課稅原則。本案原告胞弟
      憲明加入二資社成為社員並擔任運銷班長，由其運銷並
      實質繳納營業稅；縱使被告認定原告與桂宏公司係直接交
      易，卻由二資社開立憑證，惟二資社均已按期申報並繳納
      系爭交易之營業稅，依上開函令意旨，於計算補徵稅額時
      ，先扣除以二資社名義溢繳（實際由原告負擔）之稅款，
      否則即屬重複課稅云云，然查：
      1.財政部62年3月21日臺財稅第32131號函及90年12月24日
        臺財稅字第0900456675號令，係核釋納稅義務人利用他
        人名義分散所得之案件，與本案原告非二資社社員卻以
        二資社之發票交付買受人桂宏公司逃漏營業稅案件，顯
        屬不同事件，自無法援引適用。又查，原告於93年4月1
        9日臺灣高等法院檢察署黑金行動中心偵查庭訊問筆錄
        中坦承由其經營斗南廢鐵廠（見原處分卷第108頁），
        於本院言詞辯論時，亦自承其係獨資經營廢鐵場（見本
        院99年4月8日言詞辯論筆錄）；原告之胞弟憲明於92
        年8月20日臺南市調查站偵查庭訊問筆錄中坦承其受原
        告僱用情形（見原處分卷第112頁），故原告係實際經
        營斗南廢鐵廠之經營者，並非原告之胞弟。
      2.二資社係依合作社法所成立之法人，其成立之宗旨係以
        配合政府、民間垃圾減量、資源回收、廢棄物資源化之
        政策，辦理社員資源回收物共同運銷，以改進運銷技術
        ，增進社員收益為目的。依二資社章程第2條規定，該
        社係以經營社員共同運銷為主要業務，準此，非社員之
        運銷行為自不得使用二資社之統一發票。查原告非二資
        社社員，未依規定辦理營業登記，而從事資源回收業務
        ，其自90年8月至12月間未依規定申請營業登記，於雲
        林縣斗南鎮○○路357-3號經營銷售廢鐵予桂宏公司，
        銷售額計74, 661,090元，未依規定申報營業額，並使
        用二資社總經理吳招治所招攬人頭，偽充作共同運銷之
        社員，分散其自90年8月至12月間之實際營業額74,661,
        090元，逃漏營業稅額3,733, 054元，經查緝黑金行動
        中心及財政部賦稅署查獲，有臺灣板橋地方法院檢察署
        檢察官起訴書、調查筆錄、稽核報告及相關資料可稽，
        原告逃漏營業稅之事實，業經臺灣板橋地方法院於98年
        2月27日以93年度金重訴字第1號判決原告有期徒刑1月
        又15日在案，違章事證明確。
      3.按我國現行加值型營業稅係就各個銷售階段之加值額分
        別予以課稅之多階段銷售稅，各銷售階段之營業人皆為
        營業稅之納稅義務人，故該非交易對象之人是否已按其
        開立發票之金額報繳營業稅額，並不影響實際營業人補
        繳營業稅之義務，本件原告為實際銷售貨物之營業人已
        如上述，即應於銷售貨物時按期申報銷售額及應納或溢
        付營業稅額，有應納營業稅額者，應先向公庫繳納後，
        檢同繳納收據一併申報，惟原告並未依規定申報及繳納
        營業稅，即有漏稅事實，況二資社與原告兩者並非同一
        納稅義務主體，二資社是否已按其開立發票之金額報繳
        營業稅及有無溢繳稅捐，非屬本案審酌範疇，縱使二資
        社有溢繳之稅捐亦屬二資社可依相關規定向稅捐稽徵機
        關申請，尚非原告得以主張將二資社溢繳稅捐用以抵繳
        原告之營業稅，原告所稱顯屬誤解。被告依職權調查事
        實及證據，核認原告非二資社社員，卻以二資社之發票
        交付買受人桂宏公司，據以核定補徵營業稅額3,733,
        054元，經核尚無違誤，原告上開主張委無足採。
六、綜上所述，原告所訴均無足採，本件原處分補徵營業稅額3,
    733,054元（重核復查決定註銷罰鍰14,019,687元，其餘復
    查駁回）並無違誤，訴願決定予以維持，亦無不合。原告訴
    請撤銷，為無理由，應予駁回。
七、據上論結，本件原告之訴為無理由，依行政訴訟法第195 條
    第1項後段、第98條第1項前段，判決如主文。
中    華    民    國    99    年    4    月    13    日
                臺中高等行政法院第三庭
                          審判長法  官  王  茂  修
                                法  官  林  金  本
                                法  官  莊  金  昌
以上正本證明與原本無異。
如不服本判決，應於判決送達後20日內向本院提出上訴書狀，其
未表明上訴理由者，應於提起上訴後20日內向本院提出上訴理由
書（須依對造人數附具繕本）；如於本判決宣示或公告後送達前
提起上訴者，應於判決送達後20日內補提上訴理由書（須附繕本
）。未表明上訴理由者，逕以裁定駁回。
中    華    民    國    99    年    4    月    13     日
                                書記官  林  昱  妏


司法院資訊處製作；財團法人民間司法改革基金會備份。
